【裁判字號】    90,上易,341
【裁判日期】    900404
【裁判案由】    詐欺
【裁判全文】
臺灣高等法院高雄分院刑事判決    九十年度上易字第三四一號
    上  訴  人
    即  自訴人  丙○○
    自訴代理人  乙○○  律師
                王伊忱  律師
                陳景裕  律師
    上  訴  人
    即  被  告  郭甲嘉
    輔  佐  人  丁○○
右上訴人因被告詐欺案件，不服臺灣屏東地方法院八十九年度自字第八七號中華民國
八十九年十二月十四日第一審判決，提起上訴，本院判決如左：
      主  文
原判決撤銷。
郭甲嘉意圖為自己不法之所有，以詐術使人將本人之物交付，處有期徒刑肆月，如易
科罰金，以參佰元折算壹日。
      事  實
一、郭甲嘉與案外人鄞玉英共有坐落屏東市○○段三號、三之二號、四號、四之一號
    等四筆建地，各應有部分二分之一，面積共計約一千四百九十九平方公尺，郭甲
    嘉明知其中民生段三地號、四之一地號等二筆土地（面積共五百二十六平方公尺
    ）為細部計畫中土地訂有附帶條件，亦即於使用、開發該筆土地時，應另行擬定
    細部計劃，待細部計劃完成法定程序後始得發給建照，目前無法作為建築使用；
    竟意圖為自己不法所有之犯意，明知丙○○向其購地之目的在於推出建築工地興
    建房屋出售，故意隱瞞上開二筆土地為細部計畫中土地，訂有附帶條件限制之重
    要事項，目前無法作為建築之使用，仍於民國八十九年七月十三日在屏東市○○
    路崇南國小對面德旺建設股份有限公司建築工地招待中心，與建商丙○○訂定土
    地買賣契約，將上開四筆土地以每坪新台幣（下同）九萬二千元，總價四千一百
    七十一萬七千一百七十元售予丙○○，致洪謙傳誤認可依計劃在該四筆土地興建
    房屋出售，而交付五十萬元定金予郭甲嘉，嗣洪謙傳於訂約並交付定金後，委託
    建築師設計規劃並向地政機關查詢土地使用限制時，始發現該四筆土地中有二筆
    土地有附帶條件，致其無法完成興建房屋之計劃，遂向郭甲嘉要求返還五十萬元
    之定金，詎竟遭郭甲嘉拒絕，始知受騙。
二、案經丙○○向台灣屏東地方法院提起自訴。
    理  由
一、訊據上訴人即被告郭甲嘉對其於前述時地，將其與鄞玉英所共有之上開土地出售
    予自訴人洪謙傳，明知其中二筆土地確實經地政機關設定有土地開發之附帶條件
    ，但未告知自訴人，並於前述土地買賣契約簽定時，收受自訴人所交付之定金五
    十萬元，迄未歸還自訴人等情坦承不諱，惟辯稱：伊所出售予自訴人之四筆土地
    中，雖有二筆土地於申請建築執照時設有附帶條件，然設有附帶條件並不等於無
    法申請建築執照，不過應另行擬定細部計劃，並完成法定程序後始得發給建築執
    照，惟此乃主管機關為管理及提昇建築品質，避免土地所有任意建築始附此條件
    ，尚不得謂為土地之瑕疵；且該四筆土地之買賣過程中，伊並未直接與自訴人接
    洽，而仲介人亦未曾對伊表示自訴人購買該批土地之目的為何，再於簽約過程中
    ，自訴人亦未曾提及其購買土地之開發計劃，伊認為自訴人應係為購地儲值之用
    ，與土地使用是否設有附帶條件無關，自無刻意隱瞞其中二筆土地使用限制之事
    云云。
二、惟查：
    (一)查屏東市○○段三號、四之一號二筆土地，為細部計畫中土地訂有附帶條件
        ，須擬定細部計劃，待細部計劃完成法定程序後，始得發給建照，有該土地
        使用分區證明書附卷可稽；雖其設定限制之目的係在提昇建築之品質，並為
        促進整體社區土地之開發利用，然該種土地於使用或申請建築執照前，尚須
        配合都市計劃，擬定細部計劃（含配置適當之公共設施用地與擬具具體、公
        平、合理之事業及財務計劃），俟細部計劃完成法定程序後始得發照建築，
        其過程中並須經主管機關召集同區之之全部地主，經協調同意，並依省都委
        會之決議，繼續擬定細部計劃（包含配設公共設施用地之面積、配設公共設
        施用地之項目、考量該區中之居住密度及容納人口、土地使用計劃及計劃年
        期、道路使用計劃、提出事業及財務計劃、土地使用分區管制計劃），此有
        潮州都市計畫（原公七公園用地變更為住宅區）細部計畫書及東港都市計畫
        （原「公二」公園用地變更為住宅區）細部計畫說明書等在卷可稽，故完成
        細部計畫法定程序，程序相當繁頊，且必須協調同區之之全部地主同意，完
        成時間無從掌握曠日費時，且由該二份依法定使用限制而提出之細部計畫說
        明書中可知，該項附帶條件之增設，顯然對於土地使用人（即建築執照之申
        請人）於土地之開發利用上，相較於一般建築用地之開發使用，課以較重之
        公益責任，對於追求商業利益之建築商人而言，此項附帶條件之存在，將無
        法掌握土地使用時機，造成購地資金積壓，增加成本，自為自訴人是否購買
        該土地之重要事項，若自訴人可以預知其所要購買之土地附有此種使用限制
        ，當然會視之為該土地之瑕疵，並對於其是否購買該土地、買受之價金、簽
        約之定金等事項，有不同之考量，而被告所辯設有附帶條件並不等於無法申
        請建築執照，不過應另行擬定細部計劃，並完成法定程序後，始得發給建築
        執照，惟此乃主管機關為管理及提昇建築品質，避免土地所有任意建築始附
        此條件，尚不得謂為土地之瑕疵之詞，即無可採。
    (二)自訴人係計畫推出建築工地興建房屋出售，因而向被告購買上述土地，並交
        付五十萬元定金之事實，業據自訴人於原審及本院審理中指述綦詳，並有被
        告與自訴人間就上述土地所簽定之買賣契約影本在卷可稽，核與證人蔡明山
        、李福來、辛麗茹、陳李阿振等人於原審及本院審理中結證所述情節相符。
        又自訴人與被告簽約購買上述土地，並交付定金前，確實不知該四筆土地中
        有二筆設有使用限制等情，此經自訴人陳明在卷，並經原審向屏東地政事務
        所及屏東市公所函詢結果，無紀錄顯示自訴人或自訴人之代理人曾向查詢前
開土地使用限制之事，此有屏東地政事務所八十九年十一月七日八九屏所地
        一字第一九二０五號函及屏東市公所八十九年十一月十八日八九屏市工字第
        三七八二四號函在卷可稽。而證人李福來、陳李阿振於原審及本院結證稱，
        簽約前曾電詢被告前開土地是否可供建屋使用，而被告表示沒有問題，並未
        曾提及有附帶之條件，渠等才仲介自訴人購買該批土地，並於簽約當日，渠
        等仲介人（含李福來、陳李阿振、蔡明山）均曾於當場提出該四筆土地之排
        間圖，為自訴人對於該四筆土地之建築使用提出建議，然被告於簽約時並未
        曾向自訴人言明該四筆土地中有設有附帶條件之土地等語。另證人蔡明山亦
        於原審結證稱，其確曾於向自訴人仲介該四筆土地前，向證人李福來、陳李
        阿振詢問該四筆土地是否可以興建房屋，而經李福來等人告知沒有問題後，
        始行向自訴人介紹買受該四筆土地等語，可見自訴人確曾明確向被告表明係
        為購地建屋，而被告亦明知於此，被告所辯稱其認為自訴人係為購地儲值，
        並不知自訴人係為建屋出售始向其買地一節，不足採信。
    (三)於前述土地買賣之簽約過程中，自訴人與被告原係約定先付定金共四十萬元
        （含被告與鄞玉英各二十萬元），然因自訴人表示希望可以儘速開工整地，
        要求被告等人儘快將該四筆土地上之地上物拆除，故被告遂要求自訴人增加
        定金為一百萬元（被告與鄞玉英各五十萬元）乙節，除經自訴人當庭陳明外
        ，並經證人蔡明山於原審當庭結證無訛，是自訴人除曾透過仲介人李福來等
        人向被告表明係為購地建物，又曾於簽約當時由仲介人提出排間圖，表示自
        訴人購地之目的，而自訴人與被告間於簽約時，復因要求被告儘速拆除地上
        物，以利自訴人動工，而提高定金之給付，是被告顯然應該於收受該筆五十
        萬元之定金前，即知自訴人係為能儘速動工建物，始行向其購地，被告所辯
        其對此並不知情一節，顯無可採。
    (四)綜上所述，被告明知自訴人向其購地之目的在於推出建築工地興建房屋出售
        ，竟故意隱瞞所出售之上開四筆土地中有二筆土地為細部計畫中土地訂有附
        帶條件，目前無法作為建築使用之重要事項，其意圖為不法所有之犯意甚明
        ，被告所辯無非卸責之詞，不足採信，本件事證明確，被告犯行堪以認定。
三、查被告郭甲嘉明知自訴人向其購地之目的在於推出建築工地興建房屋出售，竟故
    意隱瞞所出售之上開四筆土地中有二筆土地為細部計畫中土地訂有附帶條件，目
    前無法作為建築使用之重要事項，致自訴人陷於錯誤而與被告定立買賣契約，並
    交付定金五十萬元之行為，核被告所為，係犯刑法第三百三十九條第一項之詐欺
    取財罪。至於共有人鄞玉英於接洽買賣過程並未參與，且事後業已退還其所收受
    之定金五十萬元，尚乏證據證明其與被告間有犯意之聯絡及行為之分擔，附此說
    明。
四、原審以被告罪證明確，應予論罪科刑，固非無見，惟查：被告行為後，刑法第四
    十一條已於中華民國九十年一月十日修正公布，同年月十二日生效，該條第一項
    規定：「犯最重本刑為五年以下有期徒刑之罪，而受六個月以下有期徒刑或拘役
    之宣告，因身體、教育、職業、家庭之關係或其他正當事由，執行顯有困難者，
    得以一元以上三元以下折算一日，易科罰金。但確因不執行所宣告之刑，難收矯
    正之效，或難以維持法秩序者，不在此限。」被告所犯之詐欺取財罪，係五年以
    下有期徒刑之罪，且原審判處有期徒刑四月，依刑法第二條第一項前段規定，行
    為後法律有變更者，適用裁判時之法律，原審未及適用新修正之刑法第四十一條
    第一項規定，諭知易科罰金之標準，尚有未洽。被告上訴意旨，仍執陳詞否認犯
    罪，雖無理由，惟原判決既有可議，自應由本院撤銷改判。爰審酌被告並無前科
    ，此有其前科表為憑，素行甲好、犯罪動機、目的，以故意隱瞞土地目前無法建
    築使用，致自訴人誤認而與之定立買賣契約，並交付定金為犯罪手段、所生危害
    及犯罪後之態度等一切情狀，仍量處有期徒刑四月，並諭知易科罰金之折算標準
    。
據上論結，應依刑事訴訟法第三百六十九條第一項前段、第三百六十四條、第三百四
十三條、第二百九十九條第一項前段，刑法第二條第一項前段、第三百三十九條第一
項、修正後第四十一條第一項，罰金罰鍰提高標準條例第一條前段、第二條，判決如
主文。
中    華    民    國      九十      年       四       月     四   日
                              臺灣高等法院高雄分院刑事第一庭
                                  審判長法官  翁慶珍
                                        法官  李春昌
                                        法官  周賢銳
右正本證明與原本無異。
不得上訴。
                                      書記官  黃琳群
中    華    民    國    九十      年       四       月    九    日
附錄：本判決論罪科刑法條：
刑法第三百三十九條第一項
意圖為自己或他人不法之所有，以詐術使人將本人或第三人之物交付者，處五年以
下有期徒刑、拘役或科或併科一千元以下罰金。
                                                                        Ｄ


司法院資訊處製作；財團法人民間司法改革基金會備份。
